【裁判字號】    97,訴,251
【裁判日期】    971104
【裁判案由】    拆屋還地
【裁判全文】
臺灣基隆地方法院民事判決               97年度訴字第251號
原      告  財政部國有財產局台灣北區辦事處基隆分處
法定代理人  甲○○
訴訟代理人  張漢榮律師
複  代理人  己○○
被      告  丑○○○
            子○○
            癸○○
                            .
            辰○○
            寅○○
兼  上一人  卯○○
法定代理人  丙○○
被      告  乙○○
            丁○○
兼  上二人  戊○○
法定代理人  辛○○
被      告  壬○○
            庚○○
上列當事人間請求拆屋還地等事件，本院於民國97年10月21日言
詞辯論終結，判決如下：
    主  文
被告丑○○○、子○○、癸○○應將坐落基隆市○○區○○段二
小段135地號土地如附圖所示編號A部分面積11.6平方公尺之地上
建物拆除，將上開占有土地返還原告，並應給付原告新臺幣貳拾
萬肆仟捌佰零玖元，及自民國九十七年九月二十九日起至清償日
止，按週年百分之五計算之利息，暨自民國九十七年六月一日起
至返還上開土地之日止，按月給付原告新臺幣參仟參佰陸拾壹元
。
原告其餘之訴駁回。
訴訟費用由被告丑○○○、子○○、癸○○負擔。
本判決第一項命被告丑○○○、子○○、癸○○拆除地上建物返
還土地部分，於原告以新臺幣肆拾伍萬陸仟元供擔保後，得為假
執行；但被告丑○○○、子○○、癸○○如以新臺幣壹佰參拾陸
萬伍仟貳佰零肆元預供擔保，免為假執行。
本判決第一項命被告丑○○○、子○○、癸○○給付新臺幣貳拾
萬肆仟捌佰零玖元部分，得假執行；但被告丑○○○、子○○、
癸○○如以新臺幣貳拾萬肆仟捌佰零玖元預供擔保，免為假執行
。
原告其餘假執行之聲請駁回。
    事實及理由
壹、程序方面：
一、被告經合法通知，均未於言詞辯論期日到場，核無民事訴訟
    法第386條各款所列情形，爰依民事訴訟法第385條第 1項前
    段之規定，准原告之聲請，由其一造辯論而為判決。
二、查坐落基隆市○○區○○段二小段 135地號土地（以下簡稱
    系爭土地）雖為中華民國所有，而由原告之上級機關財政部
    國有財產局管理，但依財政部國有財產局各地區辦事處組織
    通則第3條、第8條第 1項前段規定：「地區辦事處承國有財
    產局之命，掌理轄區內國有財產之清查事項、管理事項、處
    理事項、依法改良及利用事項、資訊業務事項、估價事項、
    法令與法務案件之處理事項、其他有關國有財產事項」、「
    各地區辦事處得視業務需要，於轄區設分處，由國有財產局
    層報行政院核定設立。」，系爭土地實際上屬於原告職掌權
    責範圍而由原告行使所有人之權利，原告就本件訴訟自有當
    事人能力（最高法院51年台上字第2680號判例、86年度台上
    字第2037號判決參照），合先敘明。
貳、實體方面：
一、原告起訴主張：系爭土地為中華民國所有，而由原告管理，
    然門牌號碼基隆市○○區○○路30巷16號房屋（以下簡稱系
    爭房屋）卻坐落於系爭土地上，而依系爭房屋之稅籍資料查
    得納稅義務人係被告丑○○○、子○○、癸○○，另被告辰
    ○○、寅○○、卯○○、丙○○、乙○○、丁○○、戊○○
    、辛○○、壬○○、庚○○均設籍於系爭房屋，足見被告等
    人無權占有原告所管理之系爭土地，為此依民法第 767條及
    不當得利之法律關係，請求判決：(一)被告丑○○○、子○○
    、癸○○應將如附圖所示編號 A部分建物拆除，將土地返還
    原告；(二)被告辰○○、寅○○、卯○○、丙○○、乙○○、
    丁○○、戊○○、辛○○、壬○○、庚○○應自如附圖所示
    編號A部分建物遷出；(四)被告應給付原告新臺幣（下同）292
    ,582  元及自起訴狀繕本送達最後一位被告翌日起至清償日
    止，按年息5%計算之利息，暨自民國97年6月1日起至返還土
    地之日止，按月給付原告 4,801元，並願供擔保聲請宣告假
    執行。
二、本院得心證之理由：
  (一)原告主張系爭土地為中華民國所有而由其管理，系爭房屋無
    權占有系爭土地如附圖所示編號A部分面積 11.6平方公尺，
    納稅義務人為被告丑○○○、子○○、癸○○，應有部分各
    為3分之1等事實，業據原告提出土地登記謄本、地籍圖謄本
    、系爭房屋稅籍資料為證，並經本院於97年 8月13日會同基
    隆市信義地政事務所勘測屬實，有勘驗筆錄及複丈成果圖在
    卷可憑，而被告經合法通知未到庭爭執，復未提出書狀作何
    聲明或陳述，堪信原告之主張為真實。
  (二)按所有人對於無權占有或侵奪其所有物者，得請求返還之，
    對於妨害其所有權者，得請求除去之，民法第 767條定有明
    文。又房屋之拆除為一種事實上之處分行為，須有事實上之
    處分權者，始有拆除之權限，又未經辦理所有權第一次登記
    之建物，僅所有人或有事實上處分權之人，方有拆除之權限
    。查系爭房屋係未經辦理所有權第一次登記之建物，納稅義
    務人為被告丑○○○、子○○、癸○○，雖稅捐機關房屋稅
    籍所登載之納稅義務人，僅係行政機關行使稅捐核課權責之
    對象，而非可據為房屋所有權人或事實上處分權人之唯一認
    定基準，然倘無其他證據資料可供參佐，前揭稅籍登記資料
    就未辦所有權登記建物之事實上處分權人之認定，當仍具有
    相當程度之參考價值。被告丑○○○、子○○、癸○○所有
    系爭房屋既無權占有系爭土地，原告依物上請求權之法律關
    係請求被告丑○○○、子○○、癸○○將如附圖所示編號 A
    部分之地上建物拆除，並返還所占用之土地，於法有據，應
    予准許。
  (三)次按遷讓係指停止占有而言，所謂返還，係指將占有之土地
    交付所有權人而言，前者之遷讓為後者交付之階段行為，土
    地所有人訴請地上房屋所有人拆屋還地，於獲得勝訴之判決
    時，固應許其本於土地所有權之作用，對於占有房屋之第三
    人一併請求其自房屋遷出，以便地上房屋所有人拆除房屋，
    而遂土地所有人收回土地之目的（最高法院82年度台上字第
    1388號、88年度台上字第2006號判決參照）。查被告辰○○
    、寅○○、卯○○、丙○○、乙○○、丁○○、戊○○、辛○○、壬○○、庚○○戶籍雖設於系爭房屋，然戶籍地址係
    依戶籍法所為之登記事項，衡諸社會生活，與實際居住之處
    所不必然相同，自無從僅以設籍於系爭房屋，遽以論斷其等
    居住於系爭房屋，而占有如附圖所示編號 A部分土地並具有
    事實上之管領力。次查被告辰○○、寅○○、卯○○、丙○○、乙○○、丁○○、戊○○、辛○○、壬○○、庚○○並
    未居住於系爭房屋，此有基隆市警察局第一分局97年9月3日
    基警一分偵字第0970108551號函在卷可稽，足見被告辰○○
    、寅○○、卯○○、丙○○、乙○○、丁○○、戊○○、辛○○、壬○○、庚○○並未占有使用如附圖所示編號 A部分
    土地，此外原告復未舉證證明其等為現在占有土地之人，並
    對該土地具有事實上之管領力，則原告請求被告辰○○、寅
    ○○、卯○○、丙○○、乙○○、丁○○、戊○○、辛○○
    、壬○○、庚○○自如附圖所示編號 A部分建物遷出，並無
    理由。
  (四)另按無法律上之原因而受利益，致他人受損害者，應返還其
    利益，民法第 179條定有明文；又無權占有他人土地，可能
    獲得相當於租金之利益，為社會通常之觀念，最高法院61年
    台上字第1695號判例意旨可資參照，然而該等利益之取得，
    係以占有之事實為前提。又對於物有事實上管領之力者，為
    占有人，民法第 940條定有明文，故所謂占有係指對於物有
    事實上管領力，就占有土地而言，土地之占有者，必須對該
    土地具有事實上之管領力，自不待言。被告丑○○○、子○○、癸○○無權占有系爭土地，無法律上之原因受有使用土
    地之利益，原告因此無法有效利用土地，致受相當於土地租
    金之損失，自可向被告丑○○○、子○○、癸○○請求相當
    於租金之不當得利。再城市地方之房屋租金及建築房屋之基
    地租金，依土地法第97條第 1項規定，以不超過土地及其建
    築物申報價額年息 10%為限。土地法第97條所謂土地及建築
    物之總價額，土地價額依法定地價，建築物價額依該管直轄
    市或縣市地政機關估定之價額。土地所有權人依土地法所申
    報之地價，為法定地價；公有土地，以各該宗土地之公告地
    價為申報地價，免予申報，土地法施行法第25條、土地法第
    148 條及平均地權條例施行細則第21條分別定有明文。系爭
    土地為中華民國所有，為公有土地，應以其公告地價為申報
    地價作為不當得利之計算基準。另土地法第97條第 1項之所
    謂年息 10%為限，乃指租金之最高限額而言，要無必須照申
    報價額年息 10%計算之，尚須斟酌基地之位置，工商繁榮程
    度、使用人利用基地之經濟價值、所受利益，彼等關係及社
    會感情等情事，以為決定（最高法院68年台上字第3071號判
    例意旨參照）。經查系爭土地89年7月份、93年1月份、96年
    1月份公告地價依序為每平方公尺50,750元、50,750元、49,
    675 元，地目為道，系爭房屋坐落位置位於基隆市仁愛區內
    ，距離基隆火車站約 600公尺，鄰近均為一般之住宅房屋，
    且已建造多年，供己居住使用之利益等情，此有土地登記謄
    本、基隆市信義地政事務所97年6月16日基信地所三字第097
    0003950 號函足參，本院斟酌前開情形，認應以系爭土地公
    告地價年息7%計算相當於不當得利之租金為適當，據此核算
    原告所得請求相當於租金之不當得利詳如附表所示。從而，
    原告依不當得利之法律關係，請求被告丑○○○、子○○、
    癸○○給付自92年6月1日起至97年5月31日止，按占有面積
    依公告地價年息7%計算相當於租金之不當得利 204,809元，
    及自起訴狀繕本送達最後一位被告翌日即97年 9月29日起至
    清償日止，按年息5%計算之利息，暨自97年6月1日起至返還
    土地之日止，按月給付原告 3,361元，洵屬正當，應予准許
    ，逾上開範圍之請求，為無理由，應予駁回。至於被告辰○○、寅○○、卯○○、丙○○、乙○○、丁○○、戊○○、
    辛○○、壬○○、庚○○僅係戶籍設於系爭房屋，原告復未
    舉證證明其等為現在占有土地之人，並對該土地具有事實上
    之管領力，其等就如附圖所示編號 A部分土地既無占有之事
    實，自無受有占有利益之可言，原告請求上開被告給付相當
    於租金之不當得利，於法無據，應予駁回。
三、原告陳明願供擔保，聲請宣告假執行，經核其請求被告丑○○○、子○○、癸○○拆除地上建物返還土地部分，合於法
    律規定，爰酌定相當之擔保金額宣告之，另被告丑○○○、
    子○○、癸○○應給付之金額未逾 500,000元，應依職權宣
    告假執行，並依同法第392條第2項規定，依職權宣告被告丑
    ○○○、子○○、癸○○預供擔保，得免為假執行。至於原
    告敗訴部分，其假執行之聲請，即失所附據，應予駁回。
四、結論：本件原告之訴為一部有理由，一部無理由，依民事訴
    訟法第385條第1項前段、第79條、第85條第1項前段、第389
    條第1項第5款、第390條第2項、第392條第2項，判決如主文
    。
中    華    民    國    97    年    11    月    4     日
                  民事庭法  官  陳湘琳
以上正本係照原本作成。
如對本判決上訴，須於判決送達後20日內向本院提出上訴狀。
中    華    民    國    97    年    11    月    4     日
                        書記官  張宏賓
附表：
┌────┬─────┬────┬────┬────┬─────┐
│被告姓名│ 門牌號碼 │占地面積│申報地價│請求期間│金額（新臺│
│        │          │（平方公│（元/平 │        │幣，元以下│
│        │          │尺）    │方公尺）│        │四捨五入）│
├────┼─────┼────┼────┼────┼─────┤
│丑○○○│基隆市仁愛│11.6（附│50,750  │92年6月1│147,666元 │
│、子○○│區○○路30│圖A所示 │        │日起至95│（計算式:1│
│、癸○○│巷16號    │部分）  │        │年12月31│1.6×50,75│
│        │          │        │        │日止    │0 ×7%×43│
│        │          │        │        │        │÷12=147,6│
│        │          │        │        │        │66        │
│        │          │        ├────┼────┼─────┤
│        │          │        │49,675  │96年1月1│57,143元（│
│        │          │        │        │日起至97│計算式：11│
│        │          │        │        │年5月31 │.6 ×49,67│
│        │          │        │        │日止    │5 ×7%×17│
│        │          │        │        │        │÷12=57,14│
│        │          │        │        │        │3         │
│        │          │        │        ├────┼─────┤
│        │          │        │        │自97年6 │每月3,361 │
│        │          │        │        │月1日起 │元（計算式│
│        │          │        │        │至返還系│：11.6×49│
│        │          │        │        │爭土地之│,675×7%÷│
│        │          │        │        │日止    │12=3,361  │
└────┴─────┴────┴────┴────┴─────┘


司法院資訊處製作；財團法人民間司法改革基金會備份。
